【裁判字號】    95,訴,397
【裁判日期】    970515
【裁判案由】    塗銷地上權登記
【裁判全文】
臺灣苗栗地方法院民事判決               95年度訴字第397號
原      告  丑○○
            丁○○
共      同
訴訟代理人  陳舜銘律師
複代理人    辛○○
被      告  午○○
            未○○○
            辰○○
            甲○○○
            巳○○○
            卯○○
            寅○○
            潘俊菖原名：潘嘉.
            子○○
            庚○○
            丁○○
            乙○○
            丙○○
            己○○
            戊○○
            癸○○
            壬○○
上列當事人間請求塗銷地上權登記事件，本院於民國97年4 月28
日言詞辯論終結，判決如下：
    主  文
被告應就其被繼承人潘朝煥於原告丑○○所有坐落苗栗縣苗栗市
○○○段二二九之二地號土地（地目田、面積四平方公尺）、同
段二二九之二二地號土地（地目田、面積一五八平方公尺）、同
段二二九之三三地號土地（地目田、面積一九八平方公尺），所
設定民國三十九年苗栗地所字第○○○四六九號收件、存續期間
無限期、設定權利範圍壹部玖壹坪、權利範圍全部之地上權登記
，於辦理繼承登記後，予以塗銷。
被告午○○、未○○○、辰○○、甲○○○、巳○○○、卯○○
、寅○○、潘俊菖、子○○、庚○○、乙○○、丙○○、己○○
、戊○○、癸○○、壬○○應就其被繼承人潘朝煥於原告丁○○
所有坐落苗栗縣苗栗市○○○段二二九之一六地號土地（地目田
、面積二二平方公尺）、同段二二九之二一地號土地（地目田、
面積六十平方公尺）、同段二二九之三八地號土地（地目田、面
積三平方公尺）、同段二二九之三九地號土地（地目田、面積一
三九平方公尺），所設定民國三十九年苗栗地所字第○○○四六
九號收件、存續期間無限期、設定權利範圍壹部玖壹坪、權利範
圍全部之地上權登記，於辦理繼承登記後，予以塗銷。
訴訟費用由被告連帶負擔二分之一，由被告午○○、未○○○、
辰○○、甲○○○、巳○○○、卯○○、寅○○、潘俊菖、子○○、庚○○、乙○○、丙○○、己○○、戊○○、癸○○、壬○○連帶負擔二分之一。
    事實及理由
一、被告經合法通知，均未於言詞辯論期日到場，核無民事訴訟
    法第386 條各款所列情形，爰依原告之聲請，由其一造辯論
    而為判決。
二、原告起訴主張：原告丑○○為苗栗縣苗栗市○○○段229 之
    2 地號土地（地目田、面積4 平方公尺）、同段229 之22地
    號土地（地目田、面積158 平方公尺）、同段229 之33地號
    土地（地目田、面積198 平方公尺）之所有權人，原告丁○○為同段229 之16地號土地（地目田、面積22平方公尺）、
    同段229 之21地號土地（地目田、面積60平方公尺）、同段
    229 之38地號土地（地目田、面積3 平方公尺）、同段229
    之39地號土地（地目田、面積139 平方公尺）之所有權人，
    系爭7 筆土地上均設定有潘朝煥為權利人、以建築房屋為目
    的、存續期間無限期、設定權利範圍壹部玖壹坪之地上權登
    記，經查證潘朝煥已經過世，繼承人為被告午○○、未○○○、辰○○、甲○○○、巳○○○、卯○○、寅○○、潘俊
    菖、子○○、庚○○、丁○○、乙○○、丙○○、己○○、
    戊○○、癸○○、壬○○（下合稱被告午○○等17人），然
    渠等尚未為地上權之繼承登記，且均未住於該處，而系爭7
    筆土地上潘朝煥所興建之建築物現已不存在，本件所設定之
    地上權既以建築房屋為目的，而地上權人所建築之房屋亦已
    不存在，可認設定地上權之目的已經完成，原告自得終止該
    地上權，爰以96年3 月1 日準備書狀對被告為終止地上權之
    意思表示，並請求被告於辦理地上權之繼承登記後，將該等
    地上權登記予以塗銷。並聲明：如主文第1 、2 項所示。
三、被告均未於言詞辯論期日到場，亦未提出準備書狀作何聲明
    或陳述。
四、原告主張：原告丑○○為苗栗縣苗栗市○○○段229 之2 地
    號土地、同段229 之22地號土地、同段229 之33地號土地之
    所有權人，原告丁○○為同段229 之16地號土地、同段229
    之21地號土地、同段229 之38地號土地、同段229 之39地號
    土地之所有權人，系爭7 筆土地上均設定有潘朝煥為權利人
    、以建築房屋為目的、存續期間無限期、設定權利範圍壹部
    玖壹坪之地上權登記，而潘朝煥已經過世，繼承人為被告午
    ○○等17人，然渠等尚未為地上權之繼承登記，且均未住於
    該處，而系爭7 筆土地上潘朝煥所興建之建築物現已不存在
    等情，業據其提出土地登記謄本、繼承系統表、戶籍登記簿
    、戶籍謄本等件為證（見卷(一)第6 至28、125 至136 、140
    頁、卷(二)第7 至18頁），又系爭土地上潘朝煥所興建之建築
    物現已不存在乙節，亦經本院至現場勘驗明確，有勘驗筆錄
    、現場圖、現場照片在卷可考（見卷(一)第233 至238 頁），
    而被告受合法通知，未曾於言詞辯論期日到場或提出書狀爭
    執，堪信為真實。
五、按同一物之所有權及其他物權，歸屬於一人者，其他物權因
    混同而消滅，民法第762 條前段定有明文。原告丁○○為苗
    栗縣苗栗市○○○段229 之16地號土地、同段229 之21地號
    土地、同段229 之38地號土地、同段229 之39地號土地之所
    有權人，又因繼承而取得該4 筆土地之地上權，致該4 筆土
    地之所有權及地上權歸屬於一人，依上法條規定，原告丁○○就該4 筆土地之地上權因混同而消滅，故該4 筆土地之地
    上權人僅為被告午○○、未○○○、辰○○、甲○○○、巳
    ○○○、卯○○、寅○○、潘俊菖、子○○、庚○○、乙○○、丙○○、己○○、戊○○、癸○○、壬○○，先予敘明
    。
六、次按稱地上權者，謂以在他人土地上有建築物，或其他工作
    物，或竹木為目的而使用其土地之權，民法第832 條規定明
    確。我國民法物權編對於未定存續期間之地上權，當事人得
    否終止乙節並未定有明文，惟按地上權未定存續期限者，正
    足以表示當事人不願受期限拘束之意，本諸未定存續期限之
    法律關係，當事人應得隨時終止之原則，原則上土地所有人
    與地上權人應得隨時終止之，但有支付地租之地上權，地上
    權人之終止，應受民法第835 條規定之限制，至土地所有人
    之終止權，則應受地上權使用目的之限制（謝在全，民法物
    權論上冊，第438 頁參照）。系爭7 筆土地上潘朝煥所興建
    之建築物現已滅失而不存在，再徵諸本件地上權之設定係以
    建築房屋為目的，可認其地上權之使用目的已經消滅，依前
    說明，原告自有終止地上權之權。是以，原告以96年3 月1
    日準備書狀之送達對被告為終止地上權之意思表示，且被告
    均分別收受送達無誤，此有送達證書附卷可按（見卷(一)第14
    1 至160 頁），上開地上權均已終止而歸於消滅，應堪認定
    。
七、再按地上權消滅後，無論其消滅之原因為何，地上權人均負
    有塗銷地上權登記與返還土地之義務，此法理所當然，民法
    就此雖未有明文，仍應為肯定之解釋，（謝在全，民法物權
    論上冊第453 頁參照），又地上權之塗銷，性質上乃不動產
    物權之處分行為，於繼承人因繼承取得地上權之情形，依民
    法第759 條規定，非經辦理繼承登記，無從為地上權之塗銷
    登記。系爭7 土地之地上權既均已消滅，依上說明，原告訴
    請：(1)被告應就其被繼承人潘朝煥在原告丑○○所有之苗栗
    縣苗栗市○○○段229 之2 地號土地、同段229 之22地號土
    地、同段229 之33地號土地所設定之地上權登記，於辦理繼
    承登記後，予以塗銷。(2)被告午○○、未○○○、辰○○、
    甲○○○、巳○○○、卯○○、寅○○、潘俊菖、子○○、
    庚○○、乙○○、丙○○、己○○、戊○○、癸○○、壬○○應就其被繼承人潘朝煥在原告丁○○所有之苗栗縣苗栗市
    ○○○段229 之16地號土地、同段229 之21地號土地、同段
    229 之38地號土地、同段229 之39地號土地之所設定之地上
    權登記，於辦理繼承登記後，予以塗銷，均有理由，應予准
    許。
八、據上論結，本件原告之訴為有理由，依民事訴訟法第385 條
    第1 項前段、第85條第1 項但書、第85條第2 項，判決如主
    文。
中    華    民    國    97    年    5     月    15    日
                  民事庭法  官  張 文 毓
以上正本係照原本作成。
如對本判決上訴，須於判決送達後20日內向本院提出上訴狀（須
附繕本）。
                        書記官  黎 東 成
中    華    民    國    97    年    5     月    15    日


司法院資訊處製作；財團法人民間司法改革基金會備份。
